【裁判字號】    96,訴,5087
【裁判日期】    980422
【裁判案由】    違反著作權法等
【裁判全文】
臺灣高雄地方法院刑事判決              96年度訴字第5087號
公  訴  人  臺灣高雄地方法院檢察署檢察官
被      告  戊○○
選任辯護人  林敏澤律師
            吳幸怡律師
上列被告因違反著作權法等案件，經檢察官提起公訴（96年度偵
續字第101 號），本院判決如下：
    主  文
戊○○無罪。
    理  由
一、公訴意旨略以；被告戊○○係高雄市○○○路63號辰豐行之
    負責人，於民國86年3 月6 日起與告訴人丙○○簽訂授權契
    約，約定由被告戊○○按月支付授權金後，將告訴人丙○○
    擁有如附表所示之十二生肖圖形著作，以新樂園行企業公司
    之名義製作為12生肖紙牌對外販售。詎被告蘇永文見販售該
    十二生肖紙牌有利可圖，竟於88年3 月間起，另行委託另案
    被告乙○○將該12生肖圖形抄襲後，再由被告戊○○大量重
    製為12生肖紙牌，以辰豐行名義對外販售，嗣經告訴人丙○○向外界商家購得其重製物後，於94年10月13日會同員警持
    搜索票至高雄市前鎮區○○○路63號搜索，當場扣得十二生
    肖紙牌5790副、半成品267 張、銷貨單2 張等物，因認被告
    涉犯著作權法第91條第2 項意圖銷售而擅自以重製之方法侵
    害他人之著作財產權罪及同法第91條之1 第2 項明知係侵害
    著作財產權之重製物而散布罪嫌。
二、按犯罪事實應依證據認定之，無證據不得認定犯罪事實；不
    能證明被告犯罪者，應諭知無罪之判決，刑事訴訟法第15 4
    條第2 項、第301 條第1 項前段分別定有明文。次按認定不
    利於被告之事實須依積極證據，苟積極證據不足為不利於被
    告事實之認定時，即應為有利於被告之認定（最高法院30
    年台上字第816 號判例意旨參照）；認定犯罪事實所憑之證
    據，雖不以直接證據為限，間接證據亦包括在內；然而無論
    直接或間接證據，其為訴訟上之證明，須於通常一般之人均
    不致有所懷疑，而得確信其為真實之程度者，始得據為有罪
    之認定，倘其證明尚未達到此一程度，而有合理之懷疑存在
    時，因而為無罪之判決，尚不得任意指為違法（最高法院76
    年台上字第4986號判例意旨參照）。又檢察官對於起訴之犯
    罪事實，應負提出證據及說服之實質舉證責任。倘其所提出
    之證據，不足為被告有罪之積極證明，或其指出證明之方法
    ，無從說服法官以形成被告有罪之心證，基於無罪推定之原
    則，自應為被告無罪判決之諭知（最高法院92年台上字第12
    8 號判例意旨參照）。
三、次按著作權法所稱之著作，係指屬於文學、科學、藝術或其
    他學術範圍之創作，著作權法第3 條第1 項第1 款定有明文
    。是必具有原創性之人類精神上創作，且達足以表現作者之
    個性或獨特性之程度者，始享有著作權，而受著作權法之保
    護。而所謂「獨立創作」乃指著作人為創作時，未接觸參考
    他人先前之著作；凡經由接觸並進而抄襲他人著作而完成之
    作品即非屬原創性之著作，並非著作權法上所定之著作（最
    高法院97年度台上字第1587號判決可資參照）；又我國著作
    權法係採創作主義，著作人於著作完成時即享有著作權，然
    著作權人所享著作權，仍屬私權，與其他一般私權之權利人
    相同，對其著作權利之存在，自應負舉證之責任，故著作權
    人為證明著作權，應保留其著作之創作過程、發行及其他與
    權利有關事項之資料作為證明自身權利之方法，如日後發生
    著作權爭執時，俾提出相關資料由法院認定之。此外著作權
    法為便利著作人或著作財產權人之舉證，特於第十三條明定
    ，在著作之原件或其已發行之重製物上，或將著作公開發表
    時，以通常之方法表示著作人、著作財產權人之本名或眾所
    週知之別名，或著作之發行日期及地點者，推定為該著作之
    著作人或著作權人。所謂保留創作過程所需之一切文件，作
    為訴訟上之證據方法，例如美術著作創作過程中所繪製之各
    階段草圖。因此，著作權人之舉證責任，在訴訟上至少必須
    證明下列事項：(一)、證明著作人身分，藉以證明該著作確係
    主張權利人所創作，此涉及著作人是否有創作能力、是否有
    充裕或合理而足以完成該著作之時間及支援人力、是否能提
    出創作過程文件等。(二)、證明著作完成時間：以著作之起始
    點，決定法律適用準據，確定是否受著作權法保護。(三)、證
    明係獨立創作，非抄襲，藉以審認著作人為創作時，未接觸
    參考他人先前之著作（92年度台上字第1664號判決要旨參照
    ）。
四、申言之，著作之保護要件有四：(1)須具有原創性。(2)必須為
    客觀上可感知之表達。(3)須為文學、科學、藝術或其他學術
    範圍內之著作。(4)須非不得為著作權標的之著作。所謂「原
    創性」指著作係著作人原始獨立所作，以表達著作人思想、
    感情或個性，而具有最低程度之創意者。言之，原創性之內
    涵應可細分為「獨立創作」（即原始性）及「創作性」二要
    素，茲分述如下：(1)「獨立創作」（independ entcreation
    ）乃指著作為著作人所原始獨立完成，而未接觸參考他人著
    作而言。凡經由接觸（access）並進而抄襲他人之作品即非
    獨立創作。(2)創作性（creativity）亦可稱為創意性，乃指
    作品須係表達著作人內心之思想或感情，而具有最低程度之
    創意，或可稱為必要之創意高度。（參照羅明通著著作權法
    第一冊94年9 月版第164 至167 頁）。又一作品倘係參考自
    他人之著作變化而來，該作品得否享有著作權，仍應視與著
    作權法就「著作」所為之定義是否相符而定；亦即，要符合
    「原創性」之要件，即著作人參考他人著作本於自己獨立之
    思維、智巧、匠技而推陳出新，創造另一獨立創作，該作仍
    不失其獨創思維，該作品對於他人之「著作」而言，至少應
    有本質上之變化，而不應僅有不重要之變化。（參照蕭雄淋
    著著作法研究一78年度9 月增版第74、75頁，羅明通著著作
    權法第二冊94年9 月版第457 頁）。
五、公訴人認被告涉嫌侵害告訴人丙○○之著作權無非係以告訴
    人之指訴、十二生肖紙牌5790副、半成品267 張、銷貨單2
    張、輔仁大學民生學院織品服裝學系出具之鑑定函1 份為其
    依據。
六、訊據被告戊○○堅決否認有何違反著作權法之犯行，辯稱：
    「告訴人主張其為所提出之十二生肖紙牌之著作權人，係以
    著作權執照為依據，但該著作權執照登記著作人丁○○，係
    以告訴人提供之十二生肖紙牌描繪成黑白稿，並據以申請著
    作權執照，是該著作顯非丁○○所獨立創作，則告訴人並非
    該十二生肖紙牌之著作權人。」等語，經查：
  (一)告訴人主張其出資雇用丁○○於64年5 月10日繪製完成，而
    依74年7 月10日修正前之著作權法第16條規定「出資聘人所
    成之著作物，其著作權歸出資人享有」，而享有其所提出之
    十二生肖紙牌著作權等語，並提出著作權執照12份、申請資
    料13份（見外放資料袋）、十二生肖彩色印刷紙牌（見94年
    度他字卷第4984號卷第11頁）為證。然我國著作權法於74年
    以前以註冊為保護要件，然於74年7 月10修正公布（同年7
    月10日施行）採取創作保護主義，只維持註冊並發予著作權
    執照之制度，嗣於81年6 月10日修正公布（同年6 月12日施
    行）之著作權法改為註冊登記制度，並只發給登記簿謄本，
    而於87年1 月21日修正公布之新著作權法則廢止著作權登記
    制度。是於74年7 月10日之後，我國已採行創作保護主義，
    是以著作權登記僅係行政管理措施，無法據以推定有著作權
    之存在，是以內政部受理著作權登記，係依申請人之申報，
    不作實質審查，登記事項如發生司法爭執，應由當事人自負
    舉證責任，並由司法機關依著作權法及具體個案調查事實認
    定之」（最高法院87年度台上字第2366號判決意旨可資參照
    ）。本件著作權執照12份係於77年登記，有該等著作權執照
    12 份 在卷可證，則該等著作權執照僅有行政管理作用，無
    法以之認定告訴人享有著作權自明。
  (二)證人丁○○於97年11月26日到庭證稱：「我從民國65年開始
    從事印刷業的美工設計。告訴人丙○○先生曾經委託你做美
    工設計，有委託我作十二生肖牌（即94年度他字第498 號卷
    第16頁告訴人之十二生肖牌）。十二生肖牌部分，告訴人委
    託的內容是他要再版（要重印），叫我幫他完稿，完成了，
    他就可以去印刷。完稿後，我就將黑白稿交給丙○○。委託
    當時他說他再版後，要聲請註冊，時間點是七十幾年，畫的
    那時候，告訴人說他的原稿遺失，他是拿原來的成品（印好
    的東西）叫我再幫他。他叫我幫他完稿。有無修改我忘記了
    。」等語，而所謂「完稿」係草圖設計與製版映刷之間的橋
    樑，因為彩色精稿無法複製為底片，做為拼版、晒版用，只
    有黑白稿方能達成此任務。彩色精稿不能直接去製版印刷，
    必須先將精稿繪製成黑白稿，才能進行；製作黑白槁之處理
    過程稱為正稿製作，國內業界稱為完稿（見草圖設計完稿技
    法，高俊茂著，第8 頁及第82頁）。足見本件告訴人之十二
    生肖紙牌，係證人丁○○於七十幾年間依告訴人所提供之十
    二生肖彩色紙牌繪製成黑白稿，嗣再由告訴人據之於77年申
    請前開著作權執照。則證人丁○○顯非獨立創作，而無原始
    性。又證人丁○○既係依告訴人所提供之十二生肖彩色紙牌
    繪製，且無法記憶有無為任何修改，已無法證明其著作並非
    抄襲告訴人所提供之十二生肖紙牌，再衡情如著作人有加入
    自己某程度之創意，而對作品有創意心血，應不致完全無法
    記憶，足堪認上開由證人丁○○繪製之十二生肖紙牌，亦無
    創作性。是以，上開由證人丁○○繪製之十二生肖紙牌，並
    不具原創性，而非著作權法上所稱之著作甚明。
  (三)告訴人於97年11月26日又改稱：十二生肖紙牌於50年代即由
    新樂園發行，復於64年間新樂園改為抽象圖形，而於70年間
    委託丁○○完稿等語，又於98年4 月8 日稱：45至60年代新
    樂園生產附於本院卷188 頁左側之產品，後於64年修改為
    本件十生肖紙牌等語，並提出45至60年代十二生肖紙牌1 份
    為證（見本院卷第188 頁左側樣式紙牌），然告訴人主張享
    有著作權之經過，前後已有不一，且告訴人於98年4 月8 日
    提出該份附於本院第188 頁之十二生肖彩色印刷紙牌，紙質
    新穎，顯非40至64年間生產之紙牌，且告訴人亦未提出該份
    附十二生肖彩色紙牌著作人身分證明、來源、屬獨立創作著
    作之證明，是無法據之為不利被告之認定。
七、綜上所述，告訴人丙○○之本件「十二生肖紙牌」，並非證
    人丁○○原創之著作，不受著作權之保護，是被告辯稱其「
    十二生肖紙牌」未侵害告訴人之著作財產權等語，堪可採信
    。此外，檢察官復無法舉出其他積極證據，足證被告涉有其
    他違反著作權法犯行，則公訴人認被告有前揭犯行尚屬不能
    證明。自應為無罪之諭知。
據上論斷，應依刑事訴訟法第301條第1項前段，判決如主文。
本案經檢察官甲○○到庭執行職務。
中    華    民    國    98    年    4     月    22    日
                  刑事第十一庭  審判長法  官  黃三友
                                      法  官  何佩陵
                                      法  官  陳億芳
以上正本證明與原本無異。
如不服本判決應於收受送達後10日內向本院提出上訴書狀，並應
敘述具體理由；如未敘述上訴理由者，應於上訴期間屆滿後20日
內向本院補提理由書（均須按他造當事人之人數附繕本）「切勿
逕送上級法院」。
中    華    民    國    98    年    4     月    23    日
                                      書記官  林靜慧


司法院資訊處製作；財團法人民間司法改革基金會備份。
